---
title: "Desigualdade do consumo"
output: rmarkdown::html_vignette
vignette: >
  %\VignetteIndexEntry{Desigualdade do consumo}
  %\VignetteEngine{knitr::rmarkdown}
  %\VignetteEncoding{UTF-8}
---

```{r, include = FALSE}
knitr::opts_chunk$set(echo = FALSE, message = FALSE, warning = FALSE, fig.width = 8, fig.height = 5, out.width = "100%")
library(pofanalise); library(data.table); library(ggplot2)
d <- pof_resultado("desigualdade")
drm <- pof_resultado("desigualdade_rm")
g_ <- function(rec, ed, col = "Gini") d[Recorte == rec & Edicao == ed][[col]]
qd <- dcast(drm, RM ~ Edicao, value.var = "Gini")[, dif := `2017-2018` - `2008-2009`]
fonte <- "Fonte: IBGE, POF 1987-2018, microdados harmonizados (harmonização v2 de Arthur Welle). Pacote pofanalise."
```

**Pergunta.** A desigualdade da despesa de consumo diminuiu?

**Método.** Despesa de consumo per capita sem aluguel, ponderada por pessoa (`pof_desigualdade()`): Gini, razão P90/P10 e parcela do consumo dos 10% de maior consumo. São medidas sem unidade monetária, comparáveis entre edições. No Brasil, o IC de 95% do Gini vem de 200 réplicas de bootstrap de Rao-Wu (em cada estrato com n UPAs, sorteiam-se n - 1 com reposição e os pesos são reescalonados).

## Resultados

Nas RMs, o Gini vai de `r pof_fmt(g_("RMs", "1987-1988"), 3)` em 1987-1988 a `r pof_fmt(g_("RMs", "1995-1996"), 3)` em 1995-1996, o ponto mais alto, e cai para `r pof_fmt(g_("RMs", "2017-2018"), 3)` em 2017-2018. No Brasil, passa de `r pof_fmt(g_("Brasil", "2008-2009"), 3)` (IC: `r pof_fmt(g_("Brasil", "2008-2009", "Gini_IC_inf"), 3)` a `r pof_fmt(g_("Brasil", "2008-2009", "Gini_IC_sup"), 3)`) para `r pof_fmt(g_("Brasil", "2017-2018"), 3)` (IC: `r pof_fmt(g_("Brasil", "2017-2018", "Gini_IC_inf"), 3)` a `r pof_fmt(g_("Brasil", "2017-2018", "Gini_IC_sup"), 3)`); `r if (g_("Brasil", "2008-2009", "Gini_IC_inf") > g_("Brasil", "2017-2018", "Gini_IC_sup")) "os intervalos não se sobrepõem" else "os intervalos se sobrepõem, e a queda deve ser lida com cautela"`. A parcela dos 10% de maior consumo cai de `r pof_fmt(g_("Brasil", "2008-2009", "Top10"))`% para `r pof_fmt(g_("Brasil", "2017-2018", "Top10"))`%.

```{r fig.alt = "Gráfico: Gini da despesa de consumo per capita (sem aluguel)"}
ggplot(d, aes(Edicao, Gini, color = Recorte, group = Recorte)) + geom_line(linewidth = 1) + geom_point(size = 2) +
  geom_errorbar(aes(ymin = Gini_IC_inf, ymax = Gini_IC_sup), width = 0.12, na.rm = TRUE) +
  scale_color_manual(values = c(RMs = "#1c5cab", Brasil = "#c4462c")) +
  labs(title = "Gini da despesa de consumo per capita (sem aluguel)", x = NULL, y = "Gini", color = NULL, caption = fonte) + pof_tema()
```

```{r}
x <- d[, .(Recorte, Edicao, Gini = pof_fmt(Gini, 3),
           `IC 95%` = ifelse(is.na(Gini_IC_inf), "", paste(pof_fmt(Gini_IC_inf, 3), "a", pof_fmt(Gini_IC_sup, 3))),
           `P90/P10` = pof_fmt(P90_P10), `Top 10 (%)` = pof_fmt(Top10))]
knitr::kable(x, caption = "Medidas de desigualdade da despesa de consumo per capita")
```

## Por região metropolitana

Entre 2008-2009 e 2017-2018 o Gini cai em `r sum(qd$dif < 0)` das `r nrow(qd)` RMs. As amostras por RM são menores e esta tabela não tem IC: diferenças pequenas entre RMs não devem ser interpretadas.

```{r}
x <- copy(qd)[, dif := NULL]
x[, (2:6) := lapply(.SD, pof_fmt, casas = 3), .SDcols = 2:6]
knitr::kable(x, caption = "Gini da despesa de consumo per capita, por RM")
```
