---
title: "Jogos e apostas"
output: rmarkdown::html_vignette
vignette: >
  %\VignetteIndexEntry{Jogos e apostas}
  %\VignetteEngine{knitr::rmarkdown}
  %\VignetteEncoding{UTF-8}
---

```{r, include = FALSE}
knitr::opts_chunk$set(echo = FALSE, message = FALSE, warning = FALSE, fig.width = 8, fig.height = 5, out.width = "100%")
library(pofanalise); library(data.table); library(ggplot2)
se <- pof_resultado("apostas_serie")
pv <- pof_resultado("apostas_prevalencia_perfil")
pa <- pof_resultado("apostas_participacao_perfil")
va <- pof_resultado("apostas_variacao")
mo <- pof_resultado("apostas_modelo")[Edicao == "2017-2018"]
mg <- pof_resultado("apostas_modelo_gasto")
co <- pof_resultado("apostas_concentracao")
s_ <- function(rec, ed, col = "Estimativa") se[Recorte == rec & Edicao == ed][[col]]
p_ <- function(ct, gr, ed = "2017-2018") pv[Corte == ct & Grupo == gr & Edicao == ed]$Estimativa
m_ <- function(t, col = "Estimativa") mo[Termo == t][[col]]
fonte <- "Fonte: IBGE, POF 2002-2018, microdados harmonizados (folha 26101 da harmonização v2). Pacote pofanalise."
```

**Pergunta.** Quem gasta com jogos e apostas (loterias, bingos, apostas), e o que mudou até 2017-2018? A POF registra essa despesa desde 1987, o que dá a linha de base para medir o efeito das apostas online, que se popularizaram depois da última pesquisa.

**Método.** Folha "26101 Jogos e apostas" da harmonização v2, estudada com a camada de pesquisa do pacote: `pof_analisar()` (prevalência e participação, com IC), `pof_variacao()`, `pof_modelo()` e `pof_concentracao()`. Brasil de 2002-2003 em diante; série das RMs desde 1987.

## Quanto e quem

No Brasil, `r pof_fmt(s_("Brasil", "2017-2018"))`% das UCs tinham gasto com jogos e apostas em 2017-2018 (IC: `r pof_fmt(s_("Brasil", "2017-2018", "IC_inf"))` a `r pof_fmt(s_("Brasil", "2017-2018", "IC_sup"))`), proporção estável desde 2002-2003 (`r pof_fmt(s_("Brasil", "2002-2003"))`%). Nas RMs, a série vai de `r pof_fmt(s_("RMs", "1987-1988"))`% em 1987-1988 para `r pof_fmt(s_("RMs", "1995-1996"))`% em 1995-1996. Essa queda precisa de cautela: pode refletir mudança no questionário ou no período de referência, e não foi verificada contra a documentação das edições.

A prevalência cresce com o nível de consumo: `r pof_fmt(p_("quintil", "1"))`% no 1º quintil e `r pof_fmt(p_("quintil", "5"))`% no 5º em 2017-2018. É maior nas UCs com homem como pessoa de referência (`r pof_fmt(p_("sexo", "Homem"))`%, contra `r pof_fmt(p_("sexo", "Mulher"))`%) e entre 45 e 59 anos (`r pof_fmt(p_("idade", "45 a 59"))`%).

```{r fig.alt = "Gráfico: UCs com gasto em jogos e apostas, por quintil, Brasil"}
d <- pv[Corte == "quintil"]
ggplot(d, aes(Grupo, Estimativa, color = Edicao, group = Edicao)) +
  geom_line(linewidth = 1, position = position_dodge(0.3)) + geom_point(size = 2, position = position_dodge(0.3)) +
  geom_errorbar(aes(ymin = IC_inf, ymax = IC_sup), width = 0.2, position = position_dodge(0.3)) +
  scale_color_manual(values = pof_cores_edicao()) +
  labs(title = "UCs com gasto em jogos e apostas, por quintil, Brasil", subtitle = "Barras: IC 95% do desenho amostral",
       x = "Quintil de consumo per capita", y = "% das UCs", color = NULL, caption = fonte) + pof_tema()
```

## O que muda com os controles

O modelo logístico (`pof_modelo()`, 2017-2018) estima a chance de ter gasto com apostas controlando quintil, sexo, cor, idade e tamanho da UC. A chance no 5º quintil é `r pof_fmt(m_("quintil5"), 2)` vezes a do 1º (IC: `r pof_fmt(m_("quintil5", "IC_inf"), 2)` a `r pof_fmt(m_("quintil5", "IC_sup"), 2)`). UCs chefiadas por mulheres têm chance `r pof_fmt(100 * (1 - m_("sexoMulher")), 0)`% menor. Com os demais fatores fixos, a razão de chances para pessoa de referência preta ou parda é `r pof_fmt(m_("corPreta ou parda"), 2)` (IC `r pof_fmt(m_("corPreta ou parda", "IC_inf"), 2)` a `r pof_fmt(m_("corPreta ou parda", "IC_sup"), 2)`)`r if (m_("corPreta ou parda", "IC_inf") <= 1 && m_("corPreta ou parda", "IC_sup") >= 1) ": o intervalo inclui 1, ou seja, não há efeito significativo da cor; a diferença bruta por cor vem da diferença de renda e de composição das famílias" else ": mesmo com os controles, a cor tem efeito significativo"`.

```{r}
x <- mo[Termo != "(Intercept)", .(Termo, `Razão de chances` = pof_fmt(Estimativa, 2),
        `IC 95%` = paste(pof_fmt(IC_inf, 2), "a", pof_fmt(IC_sup, 2)), p = ifelse(p_valor < 0.001, "< 0,001", pof_fmt(p_valor, 3)))]
knitr::kable(x, align = "lrrr", caption = "Chance de ter gasto com jogos e apostas, Brasil, 2017-2018. Referências: 1º quintil, homem, branca, 30 a 44 anos, 1 morador.")
```

## Peso no orçamento

Embora as UCs mais ricas apostem com mais frequência, o gasto pesa relativamente mais no orçamento de quem consome menos: o índice de progressividade é negativo em todas as edições (K = `r pof_fmt(co[Edicao == "2017-2018"]$K, 3)` em 2017-2018), e a parcela do gasto total com apostas feita pelos 40% com menor consumo subiu de `r pof_fmt(co[Edicao == "2002-2003"]$Base40)`% para `r pof_fmt(co[Edicao == "2017-2018"]$Base40)`%. Ver [Progressividade dos gastos](progressividade.html).

## O que mudou de 2002 para 2017

```{r}
x <- va[, .(Corte, Grupo, `2002-2003` = pof_fmt(De), `2017-2018` = pof_fmt(Para), `Diferença (p.p.)` = pof_fmt(Diferenca),
            p = pof_fmt(p_valor, 3), Significativa = fifelse(Significativa, "sim", "não"))]
knitr::kable(x, align = "llrrrrl", caption = "Variação da prevalência de gasto com jogos e apostas, Brasil")
```

`r sg <- va[Significativa == TRUE]; if (nrow(sg)) paste0("Variações significativas a 5%: ", paste0(sg$Corte, " ", sg$Grupo, " (", pof_fmt(sg$Diferenca), " p.p.)", collapse = "; "), ".") else "Nenhuma variação é significativa a 5%."` No 1º quintil a prevalência vai de `r pof_fmt(va[Corte == "quintil" & Grupo == "1"]$De)`% para `r pof_fmt(va[Corte == "quintil" & Grupo == "1"]$Para)`% (p = `r pof_fmt(va[Corte == "quintil" & Grupo == "1"]$p_valor, 3)`). Esta é a linha de base para medir o efeito das apostas online quando sair a POF 2024-2025.

## Reproduzir

```{r, echo = TRUE, eval = FALSE}
dados <- pof_carregar(c(2002, 2008, 2017), dir, itens = list(apostas = "26101"))
plot(pof_analisar(dados, "apostas", por = "quintil"))
pof_modelo(dados["2017-2018"], "apostas", ~ quintil + sexo + cor + idade + tamanho)
pof_variacao(pof_analisar(dados, "apostas", por = "quintil"), "2002-2003", "2017-2018")
```
