---
title: "Guia de pesquisa"
output: rmarkdown::html_vignette
vignette: >
  %\VignetteIndexEntry{Guia de pesquisa}
  %\VignetteEngine{knitr::rmarkdown}
  %\VignetteEncoding{UTF-8}
---

```{r, include = FALSE}
knitr::opts_chunk$set(collapse = TRUE, comment = "#>", fig.width = 7.5, fig.height = 4.5, out.width = "100%")
library(pofanalise)
library(data.table)
```

Este guia mostra como investigar **qualquer item de despesa** da POF nas cinco edições com quatro funções. Você informa o item, a medida e o corte; o pacote cuida do recorte comparável, do aluguel, dos quintis, do desenho amostral e do gráfico.

| Passo | Função | Você informa |
|---|---|---|
| 1. Achar o código | `pof_buscar()` | um termo, como `"celular"` |
| 2. Carregar | `pof_carregar()` | edições e itens |
| 3. Descrever | `pof_analisar()` + `plot()` | medida e corte |
| 4. Comparar e modelar | `pof_diferenca()`, `pof_modelo()` | grupos ou fórmula |
| 5. Ir além | `pof_variacao()`, `pof_concentracao()`, `pof_decompor()`, `pof_composicao()`, `pof_elasticidade()` | edições, item ou grupo |
| 6. Publicar | `pof_tabela()`, `pof_exportar()` | resultado e arquivo |
| 7. Conferir | `pof_validar()`, `pof_ibge()`, `pof_deflacionar()` | edição e recorte |

Os blocos com microdados mostram o código para copiar. Os resultados que rodam nesta página usam `pof_exemplo()`, uma base sintética no mesmo formato, com um item chamado `Jogos`.

## 1. Achar o código do item

`pof_buscar()` procura o termo nos nomes das categorias e nas descrições dos produtos originais de cada edição, sem diferenciar acentos.

```{r, eval = FALSE}
pof_buscar("aposta|loteria")
#>   codigo   nivel  nome                                                n1
#> 1  26101   folha  Jogos e apostas                                     26. Despesas diversas
#> 2  26101 produto  Jogos e apostas (DESPESAS COM JOGOS E APOSTAS)      26. Despesas diversas
#> 3  33202 produto  Outros rendimentos (GANHOS DE JOGOS ... OU PREMIOS) 33. Outros rendimentos
```

Um item pode ser uma folha (5 dígitos, `"26101"`), um Nível 2 (3 dígitos, `"172"`, telefonia e comunicações) ou um Nível 1 (2 dígitos, `"22"`, assistência à saúde), ou uma combinação deles.

## 2. Carregar as edições com os itens

```{r, eval = FALSE}
dados <- pof_carregar(
  anos  = c(1987, 1995, 2002, 2008, 2017),
  dir   = "HarmonizaPOF2026_data",
  itens = list(apostas  = "26101",
               celular  = c("17202", "24201"),   # serviço + aparelho
               refeicao = "16104",
               saude    = "22"))
```

Cada edição vira uma base por unidade de consumo com uma coluna para cada item, os grandes grupos (`Alimentação`, `Habitação`...) e os cortes prontos: `quintil`, `sexo`, `idade`, `cor`, `tamanho` e `rm`.

## 3. Descrever o item

`pof_analisar()` calcula a medida em cada edição, com IC de 95% quando há desenho amostral (2002 em diante).

- `medida = "prevalencia"`: % de UCs com gasto no item.
- `medida = "participacao"`: % do item na despesa de consumo.
- `medida = "gasto_medio"`: gasto mensal médio por UC. Os valores são nominais; compare só dentro da edição.

```{r}
b <- pof_exemplo()
r <- pof_analisar(b, "Jogos", medida = "prevalencia", por = "quintil")
r
plot(r)
```

**Escolhas automáticas.** Se houver 1987 ou 1995 entre as edições, o recorte passa a ser o das regiões metropolitanas e o aluguel sai do consumo, para que a comparação seja válida. As escolhas ficam registradas no resultado (`attr(r, "escolhas")`) e no subtítulo do gráfico. Para mudar: `recorte = "brasil"` e `sem_aluguel = FALSE`.

```{r, eval = FALSE}
pof_analisar(dados, "apostas")                                   # série, RMs
pof_analisar(dados[3:5], "celular", medida = "participacao",
             por = "quintil")                                    # Brasil, 2002 em diante
plot(pof_analisar(dados, "refeicao", medida = "participacao", por = "quintil"))
```

## 4. Comparar grupos e modelar

`pof_diferenca()` estima a diferença entre as categorias de um corte e uma categoria de referência, com IC e p-valor, por regressão com o desenho amostral.

```{r}
pof_diferenca(b, "Jogos", por = "sexo", referencia = "Mulher")
```

`pof_modelo()` ajusta um modelo logístico para a chance de ter gasto com o item (`tipo = "prevalencia"`, resultados em razão de chances) ou um modelo para o log do gasto entre quem gasta (`tipo = "gasto"`).

```{r}
pof_modelo(b, "Jogos", ~ quintil + sexo + idade)
```

Com os microdados de 2017-2018, por exemplo, `pof_modelo(dados["2017-2018"], "apostas", ~ quintil + sexo + cor)` estima a chance de gasto com jogos e apostas por quintil, sexo e cor da pessoa de referência, controlando as demais.

## 5. Ferramentas para ir além

### A mudança é significativa?

`pof_variacao()` compara duas edições de um resultado, grupo a grupo, com IC e p-valor. Como as amostras de edições diferentes são independentes, o erro-padrão da diferença combina os dois.

```{r}
a <- pof_exemplo(semente = 1); a$Edicao <- "2008-2009"
d <- pof_exemplo(semente = 2); d$Edicao <- "2017-2018"
dois <- list(a, d)
r <- pof_analisar(dois, "Jogos", por = "sexo")
pof_variacao(r, de = "2008-2009", para = "2017-2018")
```

### O gasto é progressivo ou regressivo?

`pof_concentracao()` ordena as pessoas pelo consumo per capita e mede como o gasto com o item se distribui. O índice `K` compara a concentração do item com a do consumo: negativo, o item pesa mais no orçamento de quem consome menos; positivo, de quem consome mais. `Base40` e `Topo20` dizem quanto do gasto total vem dos 40% com menor consumo e dos 20% com maior consumo.

```{r}
pof_concentracao(b, c("Alimentação", "Educação", "Transporte"))
```

### Comportamento ou composição?

Uma participação pode mudar porque as famílias mudaram o que compram ou porque mudou o tipo de família (mais idosos, mais gente morando sozinha). `pof_decompor()` separa os dois efeitos; a soma é exatamente a variação total.

```{r}
dc <- pof_decompor(dois, "Alimentação", por = "tamanho", de = "2008-2009", para = "2017-2018")
dc$resumo
dc$grupos
```

### Do que é feito um grupo?

`pof_composicao()` abre um grupo nas suas partes: um grande grupo (`"Alimentação"`) nas categorias de Nível 1, ou um Nível 1 não alimentar (`"22"`, saúde) nas folhas.

```{r, eval = FALSE}
pof_composicao(dados, "22")              # remédios, plano, consultas...
pof_composicao(dados, "Alimentação", por = "quintil")
```

### Elasticidade de qualquer item

```{r}
pof_elasticidade(b, "Alimentação", por = "sexo")[, .(Grupo, elasticidade = round(elasticidade, 2), N)]
```

### Levar para o artigo

`pof_tabela()` monta a tabela larga (grupos nas linhas, edições nas colunas, IC entre colchetes) e `pof_exportar()` grava em CSV que o Excel em português abre direto.

```{r}
pof_tabela(pof_analisar(dois, "Jogos", por = "quintil"))
```

```{r, eval = FALSE}
pof_exportar(pof_tabela(r), "apostas_por_sexo.csv")
```

### Valores em reais de hoje e conferência com o IBGE

`pof_deflacionar()` converte gastos médios para reais de janeiro de 2018 (ou de outra data) pelo IPCA, o que permite comparar valores de 1995-1996, 2002-2003, 2008-2009 e 2017-2018. `pof_validar()` confronta as estimativas com as tabelas oficiais do IBGE (`pof_ibge()`), item a item; ver [Validação com o IBGE](validacao-ibge.html). Os cortes `por = "regiao"` (Grande Região) e `por = "situacao"` (urbana/rural) também estão disponíveis.

```{r, eval = FALSE}
pof_deflacionar(pof_analisar(dados[2:5], "apostas", medida = "gasto_medio"))
pof_analisar(dados["2017-2018"], "Alimentação", medida = "participacao", por = "regiao")
```

## Cuidados

- **Comparar edições.** Use o recorte das RMs com consumo sem aluguel (o padrão quando há 1987 ou 1995).
- **Itens raros.** Em recortes pequenos (uma RM, um quintil) o IC fica largo; confira `N_UC` e a largura do intervalo antes de interpretar diferenças.
- **Qualidade da harmonização.** Confira a nota da folha em `pof_harmonizacao()$folhas` ou no [explorador](https://arthurwelle.github.io/Harmoniza_Produtos/). Folhas com qualidade média ou baixa podem estar ausentes em alguma edição.
- **1987 e 1995** não têm desenho amostral: as estimativas saem sem IC.
