---
title: "Começando"
output: rmarkdown::html_vignette
vignette: >
  %\VignetteIndexEntry{Começando}
  %\VignetteEngine{knitr::rmarkdown}
  %\VignetteEncoding{UTF-8}
---

```{r, include = FALSE}
knitr::opts_chunk$set(collapse = TRUE, comment = "#>")
library(pofanalise)
library(data.table)
```

O `pofanalise` reúne as funções usadas nas análises deste site. Ele parte de duas peças que já existem:

- **Os microdados harmonizados** das cinco edições da POF (1987-1988, 1995-1996, 2002-2003, 2008-2009 e 2017-2018), gerados pelo pipeline HarmonizaPOF2026. São os arquivos `POF<ano>__GZ__Despesas_POF_<ano>.gz` e `POF<ano>__RDS__MORADORES_H.RDS`. Eles não acompanham o pacote.
- **A harmonização de produtos** de Arthur Welle, que associa cada produto original de cada edição a uma categoria comum. O pacote baixa o de-para do repositório [Harmoniza_Produtos](https://github.com/arthurwelle/Harmoniza_Produtos). Veja a vinheta [Harmonização de produtos](harmonizacao.html).

## Instalação

```{r, eval = FALSE}
# install.packages("remotes")
remotes::install_github("talesalonso1996-ops/pofanalise")
```

## Fluxo básico

```{r, eval = FALSE}
library(pofanalise)

h <- pof_harmonizacao()                       # de-para v2, com cache local
b <- pof_ler_edicao(2017, dir = "HarmonizaPOF2026_data", harmonizacao = h)
b <- pof_somar_grupos(b)                      # Alimentação, Habitação, ...
b <- pof_add_quintis(b)                       # quintis de consumo per capita

# participação dos grupos no consumo, Brasil, com IC 95% do desenho amostral
pof_participacao(b, pof_grupos_consumo())

# para comparar com 1987 e 1995: só RMs e sem aluguel
bs <- pof_add_quintis(pof_sem_aluguel(b))
pof_participacao(bs, "Alimentação", por = "Quintil_RM", filtro = quote(!is.na(RGMT)))
```

`pof_ler_edicao()` devolve uma linha por unidade de consumo, com:

- peso e desenho amostral (UPA e estrato, de 2002 em diante);
- sexo, idade e cor da pessoa de referência;
- gasto mensal por Nível 1 da harmonização (`n01` a `n34`) e pelas folhas de consumo (`f` + código da folha).

## Exemplo sem microdados

`pof_exemplo()` gera uma base sintética no mesmo formato, útil para testar código. Os números não representam a POF.

```{r}
b <- pof_exemplo()
pof_participacao(b, c("Alimentação", "Habitação"), por = "Quintil")[, .(Nivel, Item, Perc = round(Perc, 1), IC_inf = round(IC_inf, 1), IC_sup = round(IC_sup, 1))]
pof_desigualdade(b)
```

## Três regras para comparar edições

1. **Recorte.** 1987-1988 e 1995-1996 só cobrem as onze regiões metropolitanas. Compare as cinco edições com `filtro = quote(!is.na(RGMT))`.
2. **Aluguel.** O aluguel estimado de quem mora em imóvel próprio só existe de 2002-2003 em diante. Para comparar com as edições anteriores, use `pof_sem_aluguel()` e recalcule os quintis.
3. **Moeda.** Os valores são nominais (cruzado em 1987, real depois). Compare participações, índices e medidas de desigualdade, nunca valores em moeda.

## Resultados prontos

As tabelas usadas nas vinhetas acompanham o pacote:

```{r}
pof_resultado()
```
