---
title: "Validação com os números oficiais do IBGE"
output: rmarkdown::html_vignette
vignette: >
  %\VignetteIndexEntry{Validação com os números oficiais do IBGE}
  %\VignetteEngine{knitr::rmarkdown}
  %\VignetteEncoding{UTF-8}
---

```{r, include = FALSE}
knitr::opts_chunk$set(echo = FALSE, message = FALSE, warning = FALSE, fig.width = 8, fig.height = 6, out.width = "100%")
library(pofanalise); library(data.table); library(ggplot2)
v <- pof_resultado("validacao_ibge")
com <- v[!is.na(Estimado)]
gr <- com[is.na(Item_ibge) & !grepl("^(N.mero|Tamanho)", Grupo_ibge)]
consumo <- c("Alimentação", "Habitação", "Vestuário", "Transporte", "Higiene e cuidados pessoais", "Assistência à saúde",
             "Educação", "Recreação e cultura", "Fumo", "Serviços pessoais", "Despesas diversas")
x_ <- function(ed, rec, g, it = NA, col = "Estimado") {
  r <- if (is.na(it)) v[Edicao == ed & Recorte == rec & Grupo_ibge == g & is.na(Item_ibge)] else v[Edicao == ed & Recorte == rec & Grupo_ibge == g & Item_ibge == it]
  r[[col]]
}
nf <- function(ed) v[Edicao == ed & Recorte == "Brasil" & grepl("^N.mero", Grupo_ibge)]
cg <- gr[Grupo_ibge %in% consumo]
fonte <- "Fonte: IBGE, POF 2008-2009 e 2017-2018 (tabelas de despesa e microdados harmonizados, harmonização v2 com pof_correcoes()). Pacote pofanalise."
```

**Pergunta.** Os números que o pacote produz batem com os publicados pelo IBGE?

**Método.** `pof_validar()` reproduz, com os microdados harmonizados, a **despesa média mensal familiar** de cada tipo de despesa das tabelas oficiais da POF 2008-2009 e 2017-2018, lidas das planilhas do FTP do IBGE (`pof_ibge()`). São `r nrow(v)` valores oficiais em `r uniqueN(v[, .(Edicao, Recorte)])` recortes: Brasil, urbano e rural, as cinco Grandes Regiões e, em 2008-2009, sexo e cor ou raça da pessoa de referência. `r nrow(com)` têm correspondência direta com a harmonização (`pof_mapa_ibge()`). Para cada um, o pacote calcula a estimativa e o IC de 95% do desenho amostral.

## O que bate exatamente

- **Número de famílias**: `r pof_fmt(nf("2017-2018")$Estimado, 0)` em 2017-2018 (IBGE: `r pof_fmt(nf("2017-2018")$Oficial, 0)`) e `r pof_fmt(nf("2008-2009")$Estimado, 0)` em 2008-2009 (IBGE: `r pof_fmt(nf("2008-2009")$Oficial, 0)`). Isso confirma que unidades de consumo e pesos amostrais estão sendo lidos como o IBGE os usa.
- **Tamanho médio da família**, nas duas edições.
- **Despesa de consumo**: `r pof_fmt(x_("2017-2018", "Brasil", "Despesas de consumo"), 2)` reais em 2017-2018, contra `r pof_fmt(x_("2017-2018", "Brasil", "Despesas de consumo", col = "Oficial"), 2)` do IBGE (`r pof_fmt(x_("2017-2018", "Brasil", "Despesas de consumo", col = "Dif_pct"), 1)`%).
- Itens com mapeamento direto, como energia elétrica, gás, água, aluguel, plano de saúde, fumo e jogos e apostas, reproduzem o valor oficial ao centavo ou quase.

## Grandes grupos de consumo

```{r, fig.alt = "Gráfico de pontos com a diferença percentual entre a estimativa do pacote e o valor oficial do IBGE para os onze grupos de consumo, em 2008-2009 e 2017-2018."}
d <- cg[Recorte == "Brasil"]
d[, Grupo_ibge := factor(Grupo_ibge, levels = rev(consumo))]
ggplot(d, aes(Dif_pct, Grupo_ibge, color = Edicao)) +
  geom_vline(xintercept = 0, color = "grey50") + geom_vline(xintercept = c(-5, 5), color = "grey80", linetype = 2) +
  geom_point(size = 3) + scale_color_manual(values = pof_cores_edicao()) +
  labs(title = "Diferença entre a estimativa do pacote e o valor oficial, Brasil",
       subtitle = "Despesa média mensal familiar por grupo; linhas tracejadas: ±5%",
       x = "Diferença (%)", y = NULL, color = NULL, caption = fonte) + pof_tema()
```

```{r}
x <- d[order(Edicao, -Oficial), .(Edicao, Grupo = as.character(Grupo_ibge), `IBGE (reais)` = pof_fmt(Oficial, 2),
        `Pacote (reais)` = pof_fmt(Estimado, 2), `IC 95%` = paste(pof_fmt(IC_inf, 2), "a", pof_fmt(IC_sup, 2)),
        `Diferença (%)` = pof_fmt(Dif_pct, 1))]
knitr::kable(x, align = "llrrrr", caption = "Despesa média mensal familiar por grupo de consumo, Brasil")
```

Em 2017-2018 o maior desvio entre os grupos é o de `r d17 <- d[Edicao == "2017-2018"][which.max(abs(Dif_pct))]; tolower(d17$Grupo_ibge)` (`r pof_fmt(d17$Dif_pct, 1)`%); `r g2 <- d[Edicao == "2017-2018" & abs(Dif_pct) < 2]$Grupo_ibge; paste(tolower(head(g2, -1)), collapse = ", ")` e `r tolower(tail(g2, 1))` ficam a menos de 2%. Em 2008-2009 o maior desvio é o de `r d08 <- d[Edicao == "2008-2009"][which.max(abs(Dif_pct))]; tolower(d08$Grupo_ibge)` (`r pof_fmt(d08$Dif_pct, 1)`%). Sem as correções provisórias da harmonização, recreação e cultura e despesas diversas ficavam `r vo <- pof_resultado("validacao_ibge_v2_original"); vo_ <- function(ed, g) vo[Edicao == ed & Grupo_ibge == g & is.na(Item_ibge)]$Dif_pct; pof_fmt(vo_("2008-2009", "Recreação e cultura"), 0)`% e `r pof_fmt(vo_("2008-2009", "Despesas diversas"), 0)`% acima do oficial em 2008-2009, por causa das contas de celular classificadas em recreação e da compra de imóveis classificada como consumo, e a despesa de consumo de 2017-2018 ficava `r pof_fmt(abs(vo_("2017-2018", "Despesas de consumo")), 2)`% abaixo, por causa do condomínio fora do consumo. Ver [Erros conhecidos na harmonização](erros-harmonizacao.html).

## Por recorte

```{r}
r <- cg[, .(Grupos = .N, `Mediana |dif| (%)` = pof_fmt(median(abs(Dif_pct)), 1),
            `Até 5% (%)` = pof_fmt(100 * mean(abs(Dif_pct) <= 5), 0),
            `Oficial dentro do IC (%)` = pof_fmt(100 * mean(Oficial_no_IC), 0)), by = .(Edicao, Recorte)]
knitr::kable(r, align = "llrrrr", caption = "Grupos de consumo: concordância com o IBGE por recorte")
```

## Itens: onde a harmonização diverge da classificação do IBGE

A comparação item a item é o teste mais exigente: um produto pode estar no grupo certo e na folha errada. Os itens com maior diferença absoluta (valor oficial de pelo menos R$ 5):

```{r}
it <- com[!is.na(Item_ibge) & Oficial >= 5 & !grepl("Outras despesas correntes", Grupo_ibge) & Recorte == "Brasil"]
it[, dif_abs := Estimado - Oficial]
x <- it[order(-abs(dif_abs))][1:16, .(Edicao, Grupo = Grupo_ibge, Item = Item_ibge, `IBGE (reais)` = pof_fmt(Oficial, 2),
                                     `Pacote (reais)` = pof_fmt(Estimado, 2), `Diferença (reais)` = pof_fmt(dif_abs, 2))]
knitr::kable(x, align = "llllrrr", caption = "Itens com maior divergência, Brasil")
```

O padrão é de **itens trocados dentro do mesmo grupo**. Em 2017-2018, dentista aparece como consulta médica, material de tratamento como "outras" da saúde, serviços profissionais como "outras" despesas diversas, e cirurgia e livros didáticos ficam vazios (a própria nota de qualidade da v2 marca essas duas folhas como ausentes em 2017). Os totais de saúde e educação, porém, batem. Para análises por grupo, a harmonização é confiável; para análises de itens desses grupos em 2017-2018, confira a folha em `pof_ibge()` antes de interpretar.

Algumas linhas têm explicação conhecida e não são erro de harmonização:

- **Condomínio.** O IBGE mostra o condomínio numa linha própria; a v2 não tem uma folha só para ele, e o pacote o soma em "17301 Outros serviços e taxas de habitação". Por isso "Outros" da habitação fica acima do oficial. Somadas as duas linhas do IBGE, a comparação fecha: R$ `r pof_fmt(x_("2017-2018", "Brasil", "Habitação", "Outros"), 2)` no pacote contra R$ `r pof_fmt(x_("2017-2018", "Brasil", "Habitação", "Outros", "Oficial") + v[Edicao == "2017-2018" & Recorte == "Brasil" & Item_ibge == "Condomínio"]$Oficial, 2)` do IBGE em 2017-2018.
- **Aumento do ativo em 2008-2009** fica `r pof_fmt(x_("2008-2009", "Brasil", "Aumento do ativo", col = "Dif_pct"), 0)`% acima do oficial: o pacote soma nesse grupo o valor total dos imóveis adquiridos registrado no questionário, que o IBGE não soma por inteiro na tabela de 2008-2009. Não afeta a despesa de consumo.

- **Telefonia em 2017-2018.** O IBGE separa "pacote de telefone, TV e internet"; a harmonização o distribui entre telefone fixo e celular. Somados os três, o pacote estima R$ `r pof_fmt(x_("2017-2018", "Brasil", "Habitação", "Telefone fixo") + x_("2017-2018", "Brasil", "Habitação", "Telefone Celular"), 2)`, contra R$ `r pof_fmt(x_("2017-2018", "Brasil", "Habitação", "Telefone fixo", "Oficial") + x_("2017-2018", "Brasil", "Habitação", "Telefone Celular", "Oficial") + v[Edicao == "2017-2018" & Recorte == "Brasil" & Item_ibge == "Pacote de telefone, TV e Internet"]$Oficial, 2)` do IBGE.
- **Outras despesas correntes** (impostos, contribuições trabalhistas) ficam a `r pof_fmt(x_("2017-2018", "Brasil", "Outras despesas correntes", col = "Dif_pct"), 1)`% do oficial em 2017-2018 e a `r pof_fmt(x_("2008-2009", "Brasil", "Outras despesas correntes", col = "Dif_pct"), 1)`% em 2008-2009. Na v2, as deduções de rendimento (imposto de renda, previdência) ficavam em Rendimentos; o pacote as leva para este grupo. Não entram na despesa de consumo.

## Reproduzir

```{r, echo = TRUE, eval = FALSE}
h <- pof_harmonizacao()
b <- pof_somar_grupos(pof_ler_edicao(2017, dir, h, manter_sem_consumo = TRUE))
v <- pof_validar(b)
v[Recorte == "Nordeste" & is.na(Item_ibge)]
pof_ibge("2017-2018", "Brasil")      # a tabela oficial
```
